最高法院刑事判決　　　　　　　　　　　　　　　八十八年度台上字第五八五二號
　　上　 訴　 人　台灣高等法院檢察署檢察官
　　上訴人即被告　乙○○
　　被　　　　告　甲○○
　　右　 一　 人
　　選 任辯護 人　林首愈律師
右上訴人等因被告等違反山坡地保育利用條例案件，不服台灣高等法院中華民國八十
八年七月二十三日第二審更審判決（八十八年度上更(二)字第二五四號，起訴案號：台
灣台北地方法院檢察署八十三年度偵字第一一五六八號），提起上訴，本院判決如左
：
    主  文
原判決關於甲○○部分撤銷，發回台灣高等法院。
其他上訴駁回。
    理  由
一關於撤銷發回（被告甲○○）部分
本件原判決以公訴意旨略稱：被告甲○○夥同已判處罪刑確定之林耀德、乙○○、游
能坤、張晉榮等人，自民國七十八年六月起，共同意圖為家一建設股份有限公司（下
稱：家一公司，負責人：林玉霜，實際負責人：林耀德）及附近居民之不法利益，陸
續竊佔台北縣新店市公所管有坐落同市○○段二叭子小段如原判決附表(二)所示之二十
一筆公有山坡地，擅自墾殖栽種樹木、形成路側綠帶暨設置工作物道路，其中擅自墾
殖之總面積為五千一百九十三平方公尺，設置工作物總面積為四千一百十四平方公尺
，俾能自二叭子小段連通前述家一公司股東林義忠及林耀德家族所有同段大粗坑小段
九二－三地號土地。迄八十年七月九日，乙○○仍繼續僱工舖施水泥路面，因認被告
甲○○涉有修正前山坡地保育利用條例第三十四條第一項罪嫌云云。經審理結果，認
為被告甲○○之犯罪不能證明，因而撤銷第一審論處該被告以共同在公有山坡地內，
擅自墾殖暨設置工作物罪刑之判決，改判諭知該被告無罪，雖非無見。惟查原判決係
以被告已於七十六年八月間，將其向新店市公所承租坐落該市○○段二叭子小段七六
之六七、七六之十六號兩筆土地之承租權讓與林張麥花，殊無再夥同他人在公有山坡
地鋪設道路之必要。又即使被告同意游能坤修理道路之建議，僅屬單純之首肯，難認
與乙○○、林耀德等人有何犯意聯絡與行為分擔，為其論據。但依據共同被告乙○○
於檢察官偵查中陳稱：「（在上開二十一筆公有山坡地上開闢及拓寬道路之事）是游
能坤與張晉榮（業經第一審判刑確定）、甲○○出面要我做水土保持，是七十八年五
月的事，他們先給我二十萬元（新台幣－下同）前金，再依工程進度付款」等語；於
檢察官訊以是否認識游能坤、張晉榮、甲○○時稱：「是林耀德介紹的，原則上是游
出面跟我說，但張也在場，游跟我說鄭有授權給他」等語（見一一五六八號偵查卷第
十九頁背面第二行至次頁第二行）。已經判決有罪確定之游能坤於第一審法院法官訊
以對起訴書有何意見時答稱：「不實在，修路是有，在二叭子小段，跟張晉榮、甲○
○一起弄，有種植橘子，也有種花草」等語（見第一審卷第八十七頁第一、二行）。
乙○○於本次原審法院更審調查時，對原審問：「甲○○有在附近土地委由你開闢道
路﹖」仍答以：「他（指被告）是佃農，他透過另一個佃農游能坤找我們開（闢道）
路」（見原審上更(二)卷第五十三頁反面）。即被告甲○○在被告林耀德案件偵查中亦
承認：「七十九年年中，游能坤曾向我提起道路太壞了，大家要捐點錢去修理，我有
同意，此後我沒有上山去，不知修理結果如何，也沒有向我要錢」等語（見原判決第
十頁第四至六行）嗣於本次更審中猶坦承：「承租權是我的沒錯，路原先就有道路，
我們只是修路」（原審上更(二)卷第八十三頁反面第一、二行），綜上觀之，能否謂被
告就本件在公有山坡地墾殖闢路之事，全未參與，饒堪研求。原審就上開不利被告之
證據，未細心勾稽，審慎研判，期無枉縱，遽採共同被告游能坤、林耀德於原審所為
翻異護之詞，為被告有利之判斷，其自由判斷之職權行使，難謂於論理法則無違。
又被告甲○○與林張麥花（林耀德之嫂）之耕地承租權讓渡契約書第四條載明「雙方
並同意會同至新店市公所辦理租約更換手續，直至辦妥租約變更手續完成時為止」。
被告甲○○復謂：「七十六年就把土地賣掉，但名字還是我的，因承租權不能過戶」
（見上訴字第二四四八號二審卷第三十三頁第三至四行、第六十三頁背面第一行），
其於本次更審時又稱：「承租人無法移轉，雖然我收受價金，但仍沒有辦法辦過戶」
（上更(二)卷第六十六頁第一、二行）。究竟能否過戶﹖有無過戶﹖及是否因不能過戶
，而有關闢路墾殖之事仍需原承租人之同意配合﹖凡此攸關被告甲○○與林耀德、乙
○○等人間有無犯意聯絡與行為分擔，非無調查之必要，本院前次發回意旨已經指明
，本次更審並未詳加調查，究明真相，以為判斷之依據，其職權調查之能事，容有未
盡。公訴人上訴意旨，執以指摘，為有理由，應認原判決關於甲○○部分，仍有撤銷
發回之原因。
二關於上訴駁回（上訴人乙○○）部分
按刑事訴訟法第三百七十七條規定，上訴於第三審法院，非以判決違背法令為理由，
不得為之。是提起第三審上訴，應以原判決違背法令為理由，係屬法定要件。如果上
訴理由狀並未依據卷內訴訟資料，具體指摘原判決不適用何種法則或如何適用不當，
或所指摘原判決違法情事，顯與法律規定得為第三審上訴理由之違法情形，不相適合
時，均應認其上訴為違背法律上之程式，予以駁回。本件原判決論上訴人乙○○以共
同連續在公有山坡地內，擅自墾殖暨設置工作物，累犯罪刑。係依憑上訴人供承之事
實，參酌已判刑確定之共犯林耀德、游能坤、張晉榮供述之情節，證人即家一公司負
責人林玉霜之證詞，台北縣政府不當使用山坡地會勘紀錄、檢察官及第一審受命法官
履勘現場後所製作之勘驗筆錄、現場圖、現場照片，系爭土地之地籍圖、土地登記簿
謄本、台北縣新店地政事務所八十年十一月二十六日收件第一四三九號複丈成果圖，
行政院六十八年十一月二十一日台  經字第一一七○一號函、台灣省政府六十九年二
月六日府農山字第一二○一六六號公告、台北縣政府八十二年三月一日八二北府農六
字第六八六九一號函等證據資料，而為論斷，已述其所憑之證據及認定之理由。而
以上訴人否認有犯罪之故意，及其主張對本件犯罪之特別構成要件事實暨違法性均無
認識及所為其他辯解，均為飾卸之詞，不足採取，在理由內依憑卷證資料，詳加指駁
。從形式上觀察，原判決並無上訴人所指之認定事實不憑證據及適用法則不當之違法
情形存在。上訴意旨，專憑其個人意見，就原審採證認事職權之適法行使及原判決已
明白論斷之事項，漫事爭執，難認已符合首揭法定之第三審上訴要件。其上訴違背法
律上之程式，應予駁回。
據上論結，應依刑事訴訟法第三百九十五條前段、第三百九十七條、第四百零一條，
判決如主文。
中      華      民      國    八十八    年      十      月    二十一    日
                              最高法院刑事第四庭
                                  審判長法官  黃  劍  青
                                        法官  劉  敬  一
                                        法官  林  增  福
                                        法官  邵  燕  玲
                                        法官  張  清  埤
      右正本證明與原本無異
                                              書  記  官
中      華      民      國    八十八    年      十      月    二十八    日
